最高法院刑事判決　　　　　　九十六年度台上字第一五六四號
上　訴　人　甲○○
　　　　　　　　　　426號
上列上訴人因殺人案件，不服台灣高等法院中華民國九十三年八
月二十七日第二審判決（九十三年度上訴字第一０五二號，起訴
案號：台灣新竹地方法院檢察署九十二年度偵字第三００四號）
，提起上訴，本院判決如下：
    主  文
上訴駁回。
    理  由
按刑事訴訟法第三百七十七條規定：上訴於第三審法院，非以判
決違背法令為理由，不得為之。是提起第三審上訴，應以原判決
違背法令為理由，係屬法定要件。且必須依據卷內資料為具體之
指摘，並足據以辨認原判決已具備違背法令之形式，始屬相當。
本件原判決依憑被害人陳有亮案發當日經送至新竹縣湖口鄉仁慈
醫院再轉至行政院衛生署新竹醫院急救後，於民國九十二年一月
二十九日上午三時五十二分死亡，經行政院衛生署新竹醫院診斷
結果為：(1)腦挫傷性出血併硬腦膜下出血(2)兩側肺挫傷(3)疑似顱
骨骨折(4)左側橈骨骨折(5)敗血症(6)臉部撕裂傷。復經法務部法醫
研究所法醫解剖鑑定：認被害人之外傷：(一)左前額部裂傷三‧０
公分表淺周圍有紅腫……病理檢查結果：因被毆打頭、臉部鈍挫
傷、顱骨骨折、顱內出血、肋骨骨折併發肺炎、敗血症死亡。他
殺。鑑定結果：因被毆打頭部外傷、顱骨骨折、顱內出血合併肺
炎、敗血症死亡，他殺。有法務部法醫研究所九十二年三月二十
八日法醫所（９２）法醫所醫鑑字第０一九０號鑑定書及台灣新
竹地方法院檢察署驗斷書在卷。又依上訴人甲○○於警詢、偵查
中所供，證人宋慧珠、姜秋香於第一審所證，可見上訴人於被害
人陳有亮逃跑後，確有追逐並以木棍揮擊被害人。再上訴人自承
該木棍為擔任保全工作值勤時所用，上訴人顯知悉該木棍之質地
堅硬具一定之殺傷攻擊能力。又上訴人持實心木棍朝被害人頭部
、左腰部、左前臂造成傷害，足徵上訴人下手之猛。按人體之頭
部為神經中樞之所在，如遭重擊，極易因傷及腦部而死亡，此為
眾所周知之事實。再按殺人未遂與傷害之區別，應以加害人有無
殺意為斷，不能因與被害人無深仇大恨，即認無殺人之故意。另
判斷殺意之有無，雖不以兇器之種類及傷痕之多少等為絕對之認
定標準，但加害人下手之部位、用力之程度，仍非不可藉為判斷
有無殺意之心證依據。本件上訴人持木棍毆打被害人之左腰部、
左手臂、左前額、頭枕部，致被害人終因頭部外傷、顱骨骨折、
顱內出血合併肺炎、敗血症死亡之事實，顯見上訴人在攻擊被害
人時，對被害人因而發生死亡之結果，應不違其本意。本件經扣
案之木棍，斷裂成二截，其中一截為四十七公分，另一截為五十
一公分，直徑為三公分之實心木棍，有檢察官勘驗筆錄一份附卷
可稽，並有該二截木棍扣案。因認第一審論處上訴人殺人，處有
期徒刑十二年，褫奪公權六年，為無不合，予以維持，駁回上訴
人在第二審之上訴，已於理由內詳細敘述其所憑之證據及認定之
理由，並說明上訴人所辯：與被害人沒有深仇大恨，因當時被害
人欲開車衝撞伊，伊敲破他車窗玻璃，叫他下車理論，他不理伊
，拿著磚頭就跑，伊在後面追，跑到空地時，被害人拿磚頭砸伊
，伊才拿木棍毆打他，不知道出手會那麼重，也沒想到用木棍打
人頭部會那麼嚴重，並無殺人犯意云云，何以不足採信，亦已依
據卷內資料詳予指駁、說明。從形式上觀察，並無違背法令之情
形存在。次查犯罪事實之認定及證據之取捨，乃事實審法院之職
權，且法院憑以認定犯罪事實之證據，並不以直接證據為限，即
綜合各種證據，本於推理作用，為其認定犯罪事實之基礎，如不
違背經驗法則與論理法則，即不得指為違法，而據為上訴第三審
之理由。原判決綜合各種證據，認定上訴人提升原來傷害之犯意
為不確定殺人故意，尚與經驗法則或論理法則無違。上訴意旨，
徒憑己見，就原判決已說明之事項或屬原審採證認事職權之適法
行使，任意指摘違法，且仍為單純事實之爭執，難謂為適法之第
三審上訴理由。原判決並就刑法第二十三條所規定之正當防衛，
係以對於現在不法之侵害，而出於防衛自己或他人權利之行為為
要件，所謂不法之侵害，只需客觀上有違法之行為，即可以自力
排除其侵害而行使防衛權。至彼此互毆，又必以一方初無傷人之
行為，因排除對方不法之侵害而加以還擊，始得以正當防衛論。
故侵害已過去後之報復行為，與無從分別何方為不法侵害之互毆
行為，均不得主張防衛權。由前開證人姜秋香之證述，上訴人於
被害人逃跑後，係在後追逐並以木棍揮擊被害人，縱有誠如上訴
人之所言：係追上被害人以後，被害人又起身，拿起石磚直接砸
伊，伊用左手去擋，伊有被打到，然後伊二人互毆，所以伊才拿
木棍打他等情，亦足認上訴人與被害人二人皆是處於主動攻擊之
狀態。上訴人與被害人初發生爭執時，縱認係被害人先挑起爭鬥
，惟被害人當時手無寸鐵，於逃跑時始拾擲上訴人攻擊之石磚防
身，上訴人竟拿實心木棍攻擊被害人，嗣後被害人雖亦取石磚欲
丟擲上訴人，而上訴人竟仍持木棍，瞬間提升殺人之犯意予以攻
擊被害人之頭部，終致被害人死亡，自難認上訴人之行為，係屬
正當防衛，於理由內詳加論述說明，尚無違法之處。上訴意旨仍
執此指摘原判決理由不備，尚非上訴第三審之適法理由。再刑事
訴訟法第三百七十九條第十款所稱應調查之證據，係指與待證事
實有重要關係，在客觀上認為應行調查者而言。原判決已就上訴
人另稱被害人曾於九十年或九十一年間遭頭部外傷，其是否完全
痊癒，有無留下後遺症，與死亡是否有關，自有函查之必要云云
。惟如上所述，本件被害人係因遭上訴人毆擊致死，已甚明確。
上訴人聲請函查有關被害人於九十年或九十一年間頭部外傷是否
留下後遺症云云，自無必要，詳加敘明。上訴意旨仍指摘原審未
加以函查或傳喚證人即上訴人之女友沈宋慧珠，尚有調查未盡之
違法云云，亦非第三審上訴之合法理由。依前揭說明，其上訴違
背法律上之程式，應予駁回。
據上論結，應依刑事訴訟法第三百九十五條前段，判決如主文。
中　　華　　民　　國　九十六　年　　三　　月　二十三　日
                      最高法院刑事第九庭
                          審判長法官  洪　清　江
                                法官  石　木　欽
                                法官  李　伯　道
                                法官  林　勤　純
                                法官  陳　晴　教
      本件正本證明與原本無異
                                      書  記  官
中　　華　　民　　國　九十六　年　　四　　月　　三　　日
                                                Ａ
